臺灣高等法院臺南分院民事判決　　95年度家上字第119號
上　訴　人　丁○○
訴訟代理人　劉炯意　律師
被　上訴人　丙○○
上列當事人間離婚事件，上訴人對於中華民國95年10月13日台灣
嘉義地方法院95年度婚字第126號第一審判決提起上訴，本院於9
6年1月30日言詞辯論終結，茲判決如下：
    主  文
原判決廢棄。
被上訴人在第一審之訴駁回。
第一、二審訴訟費用由被上訴人負擔。
    事  實
甲、上訴人方面：
一、聲明：(一)原判決廢棄。(二)被上訴人在第一審之訴駁回。(三)第
    一、二審訴訟費用均由被上訴人負擔。
二、陳述：除與原判決記載相同者，茲引用之外，補稱：
  (一)上訴人遠從大陸嫁到台灣，原希望被上訴人能疼惜上訴人，
    共同創造美滿婚姻，但被上訴人不僅閒賦在家，毫無工作意
    願，又不願給上訴人生活費用，經常於飲酒後，多次以三字
    經辱罵、毆打上訴人，或將上訴人壓制在床上達數十分鐘。
  (二)民國（下同）93年12月11日晚上7時許，被上訴人在住處因
    細故辱罵並以拳頭毆打上訴人，造成上訴人受有頭部外傷併
    腦震盪之傷害，上訴人緊急離家，尋求保護，並向法院聲請
    保護令在案。上訴人亦聲請調解，雙方同意先分居1年，讓
    上訴人休養生息，被上訴人稱上訴人自93年12月13日起即經
    常離家，顯然避重就輕，未誠實告知法院。
  (三)兩造分居期間，上訴人在竹崎鄉租屋居住，平日幫人採茶維
    生，保護令期間屆滿後，上訴人於95年1月16日返家，同年
    月31日因手傷至聖馬爾定醫院開刀，因行動不便，被上訴人
    不願照顧上訴人，故投靠竹崎友人，被上訴人竟向警方報失
    蹤人口，95年2月1日警方找到上訴人，上訴人深感詫異，隨
    即返家與被上訴人同居，2月14日返回大陸探親，3月16日即
    返台與被上訴人同居。
  (四)被上訴人於95年2月17日提起本訴，經原審法院於同年月21
    日向入出境管理局函查，該局於同年月27日函覆原審法院時
    ，上訴人仍在大陸探親，尚未入境，當無上訴人之入境記錄
    。又上訴人在大陸之地址為「羅源5號」，但被上訴人卻向
    原審法院陳報「羅源25號」。由此足證被上訴人故意利用上
    訴人返家探親期間，提起本訴，又故意陳報錯誤地址，讓上
    訴人無法收受開庭通知書，原審一時不察，而准予公示送達
    ，並為一造辯論判決。
  (五)因被上訴人不願工作，上訴人無經濟來源，故只得再幫人採
    茶以維生計，每日早出晚歸，左鄰右舍皆知，證人乙○乃被
    上訴人鄰居兼酒友，上訴人皆乘坐採茶車去工作，該證人經
    常看見，此亦有採茶車司機甲○○可證，甲○○經常看到乙
    ○，故乙○之證詞顯屬虛偽。又上訴人有時需到遠地採茶（
    如梨山），需離家數日，因被上訴人曾因此報協尋人口，故
    上訴人若需離家，會先到梅山鄉大南派出所報備。
  (六)被上訴人明知上訴人與其同居，竟謊稱上訴人行蹤不明，欺
    騙法院，更勾結證人乙○，而達離婚之目的，參照最高法院
    88年度台上字第1177號、79年度台上字第1107號判決意旨，
    被上訴人主張上訴人有離婚之重大事由及惡意遺棄行為，顯
    屬虛妄。被上訴人之離婚請求，顯無理由。
三、證據：提出通常保護令、調解書、入出境許可證等影本各乙
    份為證，並聲請傳訊證人乙○、甲○○。
乙、被上訴人方面：
一、聲明：(一)上訴駁回。(二)第二審訴訟費用由上訴人負擔。
二、陳述：除與原判決記載相同者，茲引用之外，補稱：
  (一)對證人乙○、甲○○於本院之證詞無意見，希望離婚。
  (二)家暴事件已經和解了，上訴人每次回去（大陸）都沒有跟我
    說，我都不知道。
三、證據：援用第一審所提證據，並提出調解筆錄影本乙份為證
    。
丙、本院依上訴人聲請傳訊證人乙○、甲○○，並依職權調閱台
    灣嘉義地方法院93年度家護字第532號民事卷宗。
    理  由
一、被上訴人起訴主張：緣上訴人係大陸地區人民，被上訴人於
    90年11月6日與上訴人結婚。上訴人在93年12月13日即曾離
    家，間雖偶曾自動返家，但停留時間短暫即又不告而別。95
    年1月28日上訴人再度離家，經被上訴人報警協尋，95年2月
    1日始經警尋獲。其應於95年2月4日返回大陸居住地，然上
    訴人又於95年2月11日離家而行蹤不明，倘被警查獲，將因
    逾期居留被遣返大陸而無法來台與被上訴人同居。是依上訴
    人之上開行為，上訴人顯有惡意遺棄被上訴人之情事，因上
    訴人經常離家不與被上訴人同居已一年有餘，兩造之婚姻感
    情已難維持，為此依民法第1052條第1項第5款、第2項規定
    ，提起本訴，請求法院判決准許被上訴人與上訴人離婚云云
    。（原審為被上訴人勝訴之判決）
二、上訴人則以：兩造婚後被上訴人不僅閒賦在家，毫無工作意
    願，又不願給上訴人生活費用，經常於飲酒後，多次以三字
    經辱罵、毆打上訴人，或將上訴人壓制在床上達數十分鐘。
  　復於93年12月11日晚上7時許，被上訴人因對上訴人有家暴
    行為，造成上訴人受有頭部外傷併腦震盪之傷害，上訴人緊
    急離家尋求保護，並向法院聲請保護令在案。上訴人曾聲請
    調解，雙方同意先行分居1年，被上訴人所稱上訴人自93年
    12月13日起即經常離家，顯然未誠實告知法院。兩造分居期
    間，上訴人在竹崎鄉租屋居住，平日幫人採茶維生，保護令
    期間屆滿後，上訴人於95年1月16日返家，之後因手傷行動
    不便，被上訴人不願照顧上訴人，故上訴人投靠竹崎友人，
    被上訴人竟向警方申報上訴人係失蹤人口，95年2月1日警方
    找到上訴人，上訴人深感詫異，隨即返家與被上訴人同居，
    95年2月14日上訴人返回大陸探親，3月16日即返台與被上訴
    人同居，證人乙○之證詞係虛偽不實。況被上訴人向原審法
    院提起本訴時，上訴人仍在大陸探親，足證被上訴人係利用
    上訴人返家探親期間，故意提起本訴，又陳報錯誤地址，讓
    上訴人無法收受開庭通知書而達離婚之目的，被上訴人提起
    本訴，顯無理由等語，資為抗辯。
三、被上訴人主張：上訴人為大陸地區人民，兩造於90年11月6
    日結婚，目前婚姻關係存續中各情，有被上訴人提出之戶籍
    謄本、結婚證影本等各乙份在卷足按，並為上訴人所不爭執
    （原審卷第6頁至第11頁），上開事實，堪信真正。
四、按「有前項以外之重大事由，難以維持婚姻者，夫妻之一方
    得請求離婚。但其事由應由夫妻之一方負責者，僅他方得請
    求離婚。」，民法第1052條第2項定有明文，準此，倘構成
    本條項所定之重大離婚事由係可歸責於夫妻其中一方，他方
    始得據以請求離婚。又「民法第1052條第2項規定，有同條
    第1項以外之重大事由，難以維持婚姻者，夫妻之一方得請
    求離婚。是否有難以維持婚姻之重大事由，判斷標準為婚姻
    是否已生破綻而無回復之希望，此不可由原告已喪失維持婚
    姻意欲之主觀面加以認定，而應依客觀的標準，即難以維持
    婚姻之事實，是否已達於倘處於同一境況，任何人均將喪失
    維持婚姻希望之程度以決之。」，此有最高法院87年度台上
    字第1304號判決可資參照。經查：
  (一)被上訴人主張上訴人自93年12月13日起即開始經常性離家，
    迄今已歷1年餘云云。惟查被上訴人於93年間曾對上訴人有
    家暴行為，經上訴人聲請原審法院於94年1月12日核發93年
    度家護字第532號通常保護令在案，該保護令之有效期間為1
    年，此經本院依職權調閱原審法院93年度家護字第532號卷
    宗查核屬實。此外，兩造就此家暴糾紛於93年12月27日於嘉
    義縣梅山鄉調解委員會調解並達成共識，其中被上訴人同意
    上訴人以1年期限（自93年12月27日起至94年12月26日止）
    給上訴人休養身心（即被上訴人同意兩造先分居1年）各情
    ，並有被上訴人提出之上開嘉義縣梅山鄉調解委員會調解筆
    錄影本乙份在卷足按，為被上訴人所不爭（本院卷第39頁、
    第41頁），從而，上訴人主張伊自93年12月27日至94年12月
    26日止未與被上訴人同居，係有正當原因（基於上開保護令
    及調解書之協議分居），洵屬有據，被上訴人主張上訴人自
    93年12月13日起即經常性無故離家云云，與事實不符，不足
    採信。
  (二)上訴人則主張伊於婚後（包括與被上訴人分居期間）以幫人
    採茶維生，有時外出工作，本院依上訴人之聲請傳訊證人甲
    ○○到院結證稱：「（證人是否認識兩造？）認識，我是司
    機，因為來村裡載上訴人等多人一起去採茶，才認識他們。
    」、「（上訴人住在哪裡？）她住在安靖村詔安寮。」、「
    （她是否與被上訴人住在一起？）應該是的，她每天都在他
    們住處旁邊等車，怎麼可能沒住在一起。」、「（你是否曾
    經看見他們兩人在一起？）我一個禮拜約有4、5天看到被上
    訴人以機車載乙○到竹崎去，偶而看見上訴人與被上訴人在
    等車處說話。」、「（證人自何時開始載上訴人去採茶？）
    從92年到95年12月初，目前因已採茶完畢，就沒有載送上訴
    人去採茶。」等語，依證人甲○○親自之所見所聞，足以證
    明除兩造協議分居之期間外，上訴人均與被上訴人同居一處
    ，兩人間亦有相當之互動，被上訴人對證人甲○○之證言亦
    表示無意見（本院卷第39頁），堪信證人甲○○上開證言係
    真正，上訴人應無經常無故離家之情事。至於證人乙○雖於
    原審到庭證稱：大約有10個月未看過上訴人等語，復於本院
    準備程序到庭證述「我很少看到上訴人，有好幾個月才看到
    一次，我不曉得她在做什麼」、「因為我早出晚歸工作，久
    久才看見一次」（本院卷第37頁），因證人乙○自承早出晚
    歸，對於被上訴人主張上訴人是否經常無故離家，並不能為
    必要之證明。況證人乙○係被上訴人之酒友，與被上訴人關
    係密切，所為證言應係有所偏頗，亦不足採為不利上訴人之
    證據。
  (三)被上訴人另主張上訴人原應於95年2月4日返回大陸居住地，
    惟上訴人於同年月11日即離家而行蹤不明云云。經查：原審
    法院依職權向內政部警政署入出境管理局函查上訴人之入出
    境資料結果，經該局以95年2月27日境信伶字第09510271280
    號函檢附上訴人之入出國日期證明書乙份，依該證明書固載
    明上訴人於95年2月14日出境後，截至該局函覆原審法院時
    止，即無上訴人再入境之紀錄在卷（原審卷第17頁、第18頁
    ）。惟上訴人則抗辯伊於當時乃返鄉探親，尚未入境，當無
    上訴人之入境紀錄，伊業於95年3月16日入境台灣返家與被
    上訴人同居，並提出核蓋有上開期日入境證明章之入出境許
    可證影本乙份在卷足參（本院卷第22頁），堪予採信。參以
    證人甲○○證述伊至95年12月初尚有載送上訴人外出採茶，
    足認上訴人於95年2月14日出境返鄉探親後，同年3月16日已
    經入境台灣並繼續從事採茶工作，並無行蹤不明之情事，被
    上訴人主張上訴人自95年2月中旬起行蹤不明且惡意遺棄被
    上訴人，顯與事實不符，殊難採信。
五、綜上所述，被上訴人主張上訴人行蹤不明，拒絕與被上訴人
    同居，並惡意遺棄被上訴人，且經常離家不與被上訴人同居
    達一年餘，兩造婚姻無法維持等情，並無理由，其依民法第
    1052條第1項第5款、第2項之規定，訴請判決與上訴人離婚
    ，於法無據，原審疏察，判決准被上訴人與上訴人離婚，洵
    有未洽，上訴意旨指摘原判決不當，求為廢棄改判，為有理
    由，應由本院將原判決廢棄，並改判如主文第二項所示。
六、本件事證已臻明確，兩造其餘攻擊防禦方法及證據資料，核
    與本件判決結果不生影響，不予一一論述，併予敘明。
結論：本件上訴為有理由，依民事訴訟法第四百五十條、第七十
八條判決如主文。
中　　華　　民　　國　　96　　年　　2 　　月　　13　　日
                  民事第三庭　　審判長法　官  陳光秀
　　　　　　　　　　　      　　　　　法　官  莊俊華
　　　　　　　　　　　      　　　　　法　官  曾平杉
上為正本係照原本作成。
如對本判決上訴，須於判決送達後20日內向本院提出上訴狀，未
表明上訴理由者，應於上訴後20日內，向本院提出理由書（須附
繕本）。依法須繳納裁判費並應委任律師為訴訟代理人，始得上
訴。
中　　華　　民　　國　　96　　年　　2 　　月　　14　　日
                                      書記官  葉秀珍
【附記】
民事訴訟法第466條之1：
(1)對於第二審判決上訴，上訴人應委任律師為訴訟代理人。但上
  訴人或其法定代理人具有律師資格者，不在此限。
(2)上訴人之配偶、三親等內之血親、二親等內之姻親，或上訴人
  為法人、中央或地方機關時，其所屬專任人員具有律師資格並
  經法院認為適當者，亦得為第三審訴訟代理人。
民事訴訟法第466條之2：
  上訴人無資力委任訴訟代理人者，得依訴訟救助之規定，聲請
  第三審法院為之選任律師為其訴訟代理人。
